ACORDAO-COMPLETO-2537903

ACÓRDÃO 2800/2022 ATA 17/2022 - SEGUNDA CÂMARA

VISTOS, relatados e discutidos estes autos de tomada de contas especial instaurada pela Secretaria Especial da Cultura, em desfavor de Altemir Eliseo Saibel (CPF: XXX.414.780-XX) , em razão de omissão no dever de prestar contas, captados por força do projeto cultural Pronac 11-3914, cujo nome é "FENAVINHO - Documentário",
ACORDAM os Ministros do Tribunal de Contas da União, reunidos em Sessão da Segunda Câmara, diante das razões expostas pelo Relator, em:
9.1. rejeitar as razões de justificativas e alegações de defesa apresentadas por Altemir Eliseo Saibel (CPF: XXX.414.780-XX) ;
9.2. julgar irregulares, nos termos dos arts. 1º, inciso I, do art. 16, inciso III, alínea "a" e "c", da Lei nº  8.443, de 1992, c/c o art. 19 e o art. 23, inciso III, da mesma Lei, as contas do responsável Altemir Eliseo Saibel, condenando-o ao pagamento das importâncias discriminadas, atualizadas monetariamente e acrescidas dos juros de mora calculados a partir das datas discriminadas até a data da efetiva quitação do débito, fixando-lhes o prazo de quinze dias, para que comprovem o recolhimento das referidas quantias aos cofres do Fundo Nacional de Cultura, nos termos do art. 23, inciso III, alínea "a", da Lei nº  8.443, de 1992, c/c o art. 214, inciso III, alínea "a", do Regimento Interno;
	Valor do débito (R$) 
	Data de ocorrência

	25.000,00
	19/9/2011

	25.000,00
	22/11/2011

	10.000,00
	13/4/2012

	10.000,00
	29/6/2012

	10.000,00
	29/11/2012

	5.000,00
	18/12/2012

	25.000,00
	20/12/2012

	14.000,00
	21/12/2012

	6.000,00
	27/12/2012

	10.000,00
	28/12/2012

	2.500,00
	28/12/2012

	16.000,00
	27/3/2013

	10.000,00
	28/6/2013

	6.000,00
	30/9/2013

	25.000,00
	17/12/2013

	4.000,00
	30/12/2013

	10.000,00
	31/3/2014

	50.000,00
	21/5/2014

	50.000,00
	16/1/2013

9.3. aplicar a Altemir Eliseo Saibel (CPF: XXX.414.780-XX) , a multa prevista no art. 57 da Lei 8.443/1992 c/c o art. 267 do Regimento Interno do TCU, no valor de R$ 20.000,00 (vinte mil reais) fixando-lhe o prazo de quinze dias, a contar da notificação, para que comprove, perante o Tribunal (art. 214, III, alínea "a", do Regimento Interno do TCU) , o recolhimento da dívida aos cofres do Tesouro Nacional, atualizada monetariamente desde a data deste acórdão até a data do efetivo recolhimento, se paga após o vencimento, na forma da legislação em vigor;
9.4. autorizar também, desde logo, se requerido, com fundamento no art. 26 da Lei 8.443, de 1992, c/c o art. 217, §§ 1º e 2º do Regimento Interno do TCU, o parcelamento da dívida em até 36 parcelas, incidindo, sobre cada parcela, corrigida monetariamente, os correspondentes acréscimos legais, fixando-lhe o prazo de quinze dias, a contar do recebimento da notificação, para comprovar, perante o Tribunal, o recolhimento da primeira parcela, e de trinta dias, a contar da parcela anterior, para comprovarem os recolhimentos das demais parcelas, devendo incidir, sobre cada valor mensal, atualizado monetariamente, os juros de mora devidos, no caso do débito, na forma prevista na legislação em vigor, alertando os responsáveis de que a falta de comprovação do recolhimento de qualquer parcela importará o vencimento antecipado do saldo devedor, nos termos do art. 217 do Regimento Interno deste Tribunal;
9.5. autorizar, desde logo, a cobrança judicial da dívida, caso não atendida a notificação, na forma do disposto no art. 28, inciso II, da Lei nº 8.443, de 1992;
9.6. esclarecer ao responsável Altemir Eliseo Saibel (CPF: XXX.414.780-XX) que, caso se demonstre, por via recursal, a correta aplicação dos recursos, o débito poderá ser afastado, mas permanecerá a irregularidade relativa ao não cumprimento do prazo para a apresentação da prestação de contas, dando-se ensejo à aplicação da multa prevista no art. 58, inciso I, da Lei 8.443/1992;
9.7. dar ciência deste acórdão ao responsável e à Secretaria Especial da Cultura, informando-os de que seu inteiro teor, incluindo o relatório e o voto que o precedem, podem ser acessados em www.tcu.gov.br/acordaos; e
9.8. enviar cópia dessa decisão à Procuradoria da República no Estado do Rio Grande do Sul, informandoa de que seu inteiro teor, incluindo o relatório e o voto que a precedem, podem ser acessados em www.tcu.gov.br/acordaos, e fornecendo-lhe os demais esclarecimentos cabíveis.

TOMADA DE CONTAS ESPECIAL. instaurada pelo(a) Secretaria Especial da Cultura em razão de Omissão no dever de prestar contas, Lei nº 8.313/1991 (Lei federal de Incentivo à Cultura/Rouanet), que teve por objeto Produzir Documentário de aproximadamente 65min. resgatando história das quinze edições da FENAVINHO Bento Gonçalves RS.

Segunda Câmara

Secretaria Especial da Cultura.

3. Interessados/Responsáveis:
3.1. Responsável: Altemir Eliseo Saibel (XXX.414.780-XX).

13.1. Ministros presentes: Bruno Dantas (Presidente), Augusto Nardes, Aroldo Cedraz e Antonio Anastasia (Relator).
13.2. Ministro-Substituto presente: André Luís de Carvalho.

ANTONIO ANASTASIA

Trata-se de tomada de contas especial instaurada pela Secretaria Especial da Cultura, em desfavor de Altemir Eliseo Saibel (CPF: XXX.414.780-XX) , em razão de omissão no dever de prestar contas, captados por força do projeto cultural Pronac 11-3914, cujo nome é "FENAVINHO - Documentário".
2.	Reproduzo, nos termos do art. 1º, § 3º, inciso I, da Lei 8.443/92, a instrução de peça 105, produzida pela Secretaria de Controle Externo de Tomada de Contas Especial (Secex-TCE) , endossada pelo corpo diretivo da Unidade (peças 106-107) e pelo representante do MP/TCU, Procurador Eduardo de Vries Marsico (piieça 108) .
"INTRODUÇÃO
Cuidam os autos de tomada de contas especial instaurada pela Secretaria Especial da Cultura, em desfavor de Altemir Eliseo Saibel (CPF: XXX.414.780-XX) , em razão de omissão no dever de prestar contas, captados por força do projeto cultural Pronac 11-3914, cujo nome é "FENAVINHO - Documentário".
HISTÓRICO
Em 4/7/2018, com fundamento na IN/TCU 71/2012, alterada pela IN/TCU 76/2016 e DN/TCU 155/2016, o dirigente da Secretaria Especial da Cultura autorizou a instauração da tomada de contas especial (peça 38) . O processo foi registrado no sistema e-TCE com o número 1489/2020.
A Portaria 88, de 25 de julho de 2011, autorizou a captação do valor de apoio, totalizando R$ 708.600,00, no período de 26/7/2011 a 31/12/2015 (peça 5) , com prazo para execução dos recursos 26/7/2011 a 31/12/2015, recaindo o prazo para prestação de contas em 31/1/2016.
A empresa proponente captou recursos autorizados, no montante de R$ 313.500,00, conforme atestam os recibos (peças 6, 7, 9, 10-17, 19-21, 23-25, 27 e 28) e o extrato bancário (peça 32) .
	O fundamento para a instauração da Tomada de Contas Especial, conforme consignado na matriz de responsabilização elaborada pelo tomador de contas, foi a constatação da seguinte irregularidade: 
Não comprovação da boa e regular aplicação dos recursos federais repassados à ALTEMIR ELISEO SAIBEL, em face da omissão no dever de prestar contas dos valores transferidos, no âmbito do Produzir Documentário de aproximadamente 65min. resgatando história das quinze edições da FENAVINHO Bento Gonçalves/RS, contadas por quem as realizou: Presidentes, Imperatrizes, Diretores, Comunidades e outros, usando imagens de arquivo e outras a serem produzidas. Novas gravações e cenários. Reproduzir 2.000 DVDS e 2.000 CDs com a trilha sonora e um livro com aproximadamente 250 páginas com mesmo tema, no período de 26/7/2011 a 31/12/2015, cujo prazo encerrou-se em 31/1/2016.
O responsável arrolado na fase interna foi devidamente comunicado e, diante da ausência de justificativas suficientes para elidir a irregularidade e da não devolução dos recursos, instaurou-se a tomada de contas especial.
	No relatório (peça 48) , o tomador de contas concluiu que o prejuízo importaria no valor original de R$ 313.500,00, imputando-se a responsabilidade a Altemir Eliseo Saibel, na condição de proponente.
		Em 26/8/2020, a Controladoria-Geral da União emitiu o relatório de auditoria (peça 51) , em concordância com o relatório do tomador de contas. O certificado de auditoria e o parecer do dirigente do órgão de controle interno concluíram pela irregularidade das presentes contas (peças 52 e 53) .
	Em 3/9/2020, o ministro responsável pela área atestou haver tomado conhecimento das conclusões contidas no relatório e certificado de auditoria, bem como do parecer conclusivo do dirigente do órgão de controle interno, manifestando-se pela irregularidade das contas, e determinou o encaminhamento do processo ao Tribunal de Contas da União (peça 54) .
Na instrução inicial (peça 58) entendeu-se necessário realizar a citação e audiência do responsável para as seguintes irregularidades:
Irregularidade 1: não comprovação da boa e regular aplicação dos recursos federais repassados à ALTEMIR ELISEO SAIBEL, em face da omissão no dever de prestar contas dos valores transferidos, no âmbito do projeto incentivado, no período de 26/7/2011 a 31/12/2015, cujo prazo encerrou-se em 31/1/2016.
	Evidências da irregularidade: documentos técnicos presentes nas peças 32, 36 e 38.
	Normas infringidas: Arts. 37, caput, e 70, parágrafo único, da Constituição Federal; art. 93 do Decreto-Lei 200/67; art. 66, do Decreto 93.872/1986; art. 29, da Lei 8.313/1991; IN MinC 1/2010, art. 6º, inciso VI.
	Débitos relacionados ao responsável Altemir Eliseo Saibel (CPF: XXX.414.780-XX) :
	Data de ocorrência
	Valor histórico (R$) 

	19/9/2011
	25.000,00

	22/11/2011
	25.000,00

	13/4/2012
	10.000,00

	29/6/2012
	10.000,00

	29/11/2012
	10.000,00

	18/12/2012
	5.000,00

	20/12/2012
	25.000,00

	21/12/2012
	14.000,00

	27/12/2012
	6.000,00

	28/12/2012
	10.000,00

	28/12/2012
	2.500,00

	27/3/2013
	16.000,00

	28/6/2013
	10.000,00

	30/9/2013
	6.000,00

	17/12/2013
	25.000,00

	30/12/2013
	4.000,00

	31/3/2014
	10.000,00

	21/5/2014
	50.000,00

	16/1/2013
	50.000,00

                   Valor atualizado do débito (sem juros) em 2/9/2021: R$ 504.292,43
		Cofre credor: Fundo Nacional de Cultura.
		Responsável: Altemir Eliseo Saibel (CPF: XXX.414.780-XX) .
Conduta: não demonstrar a boa e regular aplicação dos recursos federais recebidos e geridos por meio do instrumento em questão, no período de 26/7/2011 a 31/12/2015, em face da omissão na prestação de contas, cujo prazo encerrou-se em 31/1/2016.
Nexo de causalidade: a conduta descrita impediu o estabelecimento do nexo causal entre as possíveis despesas efetuadas com os recursos recebidos, no âmbito do instrumento em questão, no período de 26/7/2011 a 31/12/2015.
Culpabilidade: não há excludentes de ilicitude, de culpabilidade e de punibilidade; é razoável supor que o responsável tinha consciência da ilicitude de sua conduta; era exigível conduta diversa da praticada, qual seja, desincumbir-se do seu dever por meio da apresentação da prestação de contas no prazo e forma devidos. 
Encaminhamento: citação.
Irregularidade 2: não cumprimento do prazo originalmente estipulado para prestação de contas do do projeto incentivado, cujo prazo encerrou-se em 31/1/2016.
	Evidências da irregularidade: documentos técnicos presentes nas peças 32, 33, 34, 35, 36 e 38.
	Normas infringidas: Arts. 37, caput, e 70, parágrafo único, da Constituição Federal; art. 93 do Decreto-Lei 200/67; art. 66, do Decreto 93.872/1986; art. 29, da Lei 8.313/1991; IN MinC 1/2010, art. 6º, inciso VI.
		Responsável: Altemir Eliseo Saibel (CPF: XXX.414.780-XX) .
Conduta: descumprir o prazo originalmente estipulado para prestação de contas dos recursos federais recebidos à conta do instrumento em questão, o qual se encerrou em 31/1/2016.
Nexo de causalidade: a conduta descrita impediu o estabelecimento do nexo causal entre as possíveis despesas efetuadas com os recursos recebidos, no âmbito do instrumento em questão, no período de 26/7/2011 a 31/12/2015.
Culpabilidade: não há excludentes de ilicitude, de culpabilidade e de punibilidade; é razoável supor que o responsável tinha consciência da ilicitude de sua conduta; era exigível conduta diversa da praticada, qual seja, desincumbir-se do seu dever por meio da apresentação da prestação de contas no prazo e forma devidos. 
Em cumprimento ao pronunciamento da unidade (peça 60) o responsável foi notificado da citação e da audiência por meio do Ofício 51.114/2021 (peça 62) , recebido pelo próprio em 16/9/2021 (peça 63) , com a consequente apresentação de suas alegações de defesa (peças 64-102) , que passamos a examinar.
EXAME TÉCNICO
Argumentos: após resumir os fatos tratados nesta TCE, relembra o responsável que o Pronac 11-3914 previa a produção de um documentário sobre as 15 edições da Fenavinho de Bento Gonçalves/RJ, resultando na reprodução de 2.000 DVDs e 2.000 CDs com trilha sonora, além de um livro com aproximadamente 250 páginas sobre o tema.
Assume que por lapso deixou de prestar contas, mas entende que a TCE não deve prosperar, uma vez que apresenta, juntamente às alegações de defesa os cheques e notas fiscais que demonstram que o valor do projeto foi captado em diversos patrocinadores, demonstrando regularidade de sua execução.
Salienta que o projeto não foi executado integralmente, em razão da captação parcial dos recursos (R$ 263.500,00) , sendo suficiente apenas para a produção do documentário. 
Relaciona todas as notas fiscais, com seus valores e serviços realizados.
Postula pela não aplicação de multa, entendendo aplicável o caminho pedagógico, uma vez ausente o dano ao erário, bem como que o atraso, ainda que injustificado não constitui motivo bastante para reprovar sua conduta e puni-lo.
Alega que não conseguiu anexar o vídeo do documentário à sua defesa, em razão do tamanho do arquivo, requerendo ao Tribunal oportunizar a entrega do DVD de forma física, a fim de demonstrar sua realização.
Análise: primeiramente, com relação à audiência pelo não cumprimento do prazo originalmente estipulado para prestação de contas do projeto incentivado, encerrado em 31/1/2016, reconhece o responsável tratar-se de falha injustificada. Nesse sentido, não apresentou fatos capazes de afastar a irregularidade, devendo ser rejeitadas suas razões de justificativa.
De plano, afastamos a afirmação do responsável que tenha captado recursos que somaram apenas R$ 263.500,00. Os recibos de mecenato indicados no item 25 comprovam a captação total de R$ 313.500,00.
Quanto aos elementos documentais apresentados a título de prestação de contas (peças 65-102) , estão assim constituídos:
	PEÇA
	DOCUMENTO
	VALOR
	CREDOR / EMPRESA EMISSORA

	65
	Cheque 850002
	20.000,00
	Altemir Eliseo Saibel

	66
	Cheque 850007
	10.000,00
	Lara Elisiane da Silva

	67
	Cheque 850005
	25.000,00
	Altemir Eliseo Saibel

	68
	Cheque 850006
	15.000,00
	Altemir Eliseo Saibel

	69
	Cheque 850001
	30.000,00
	Altemir Eliseo Saibel

	70
	Cheque 850004
	8.200,00
	DB Comunicação Integrada Ltda

	71
	Cheque 850017
	5.000,00
	Gilnei Marques Flores

	72
	Cheque 850013
	6.500,00
	Givanildo Ferri

	73
	Cheque 850016
	8.900,00
	Gilnei Marques Flores

	74
	NF 1
	7.800,00
	GMF Produções

	75
	Cheque 850015
	7.800,00
	GMF Produções

	76
	Cheque 850031
	10.000,00
	DB Comunicação Integrada Ltda

	77
	Cheque 850033
	4.080,00
	não nominal

	78
	NF 41
	11.000,00
	Ferri Comunicação e Eventos (Givanildo Ferri) 

	79
	NF 50
	25.000,00
	Lara Comunicação (Lara Elisane Silva) 

	80
	NF 49
	10.000,00
	Lara Comunicação (Lara Elisane Silva) 

	81
	NF 226
	8.200,00
	DB Comunicação Integrada Ltda

	82
	NF 235
	15.000,00
	DB Comunicação Integrada Ltda

	83
	NF 237
	12.000,00
	DB Comunicação Integrada Ltda

	84
	NF 767
	5.000,00
	Projeckt Sonorização Ltda

	85
	NF 765
	5.000,00
	Projeckt Sonorização Ltda

	86
	NF 2075
	30.000,00
	Altemir Eliseo Saibel

	87
	Cheque 850009
	5.000,00
	Projeckt Sonorização Ltda

	88
	Cheque 850010
	5.000,00
	Projeckt Sonorização Ltda

	89
	Cheque 850014
	15.000,00
	Givanildo Ferri

	90
	NF 5
	5.000,00
	GMF Produções

	91
	NF 41
	11.000,00
	Ferri Comunicação e Eventos (Givanildo Ferri) 

	92
	Cheque 850012
	9.300,00
	Givanildo Ferri

	93
	NF 44
	6.500,00
	Ferri Comunicação e Eventos (Givanildo Ferri) 

	94
	NF 45
	15.000,00
	Ferri Comunicação e Eventos (Givanildo Ferri) 

	95
	Cheque 850008
	12.000,00
	DB Comunicação Integrada Ltda

	96
	NF 2073
	20.000,00
	Altemir Eliseo Saibel

	97
	NF 3
	8.900,00
	GMF Produções

	98
	NF 329
	10.000,00
	DB Comunicação Integrada Ltda

	99
	Cheque 850011
	11.000,00
	Givanildo Ferri

	100
	NF 2066
	30.000,00
	Altemir Eliseo Saibel

	101/102
	---
	---
	Peças com documentação repetida (peças 99 e 100) 

Os documentos enviados a título de prestação de contas do Pronac 11-3914 resumem-se tão somente a cópias dos cheques e das notas fiscais emitidas, não tendo sido apresentados os demais documentos obrigatórios indicados no art. 65 da IN MinC 1/2010. Portanto, ausentes na prestação de contas, dentre outros, os elementos documentais probatórios da divulgação do projeto (anúncios, cartazes, lançamento dos produtos) e da divulgação em escolas e entidades de Bento Gonçalves e região, conforme previsto na Ata de aprovação do projeto (peça 4) .
De igual forma, nada foi apresentado quanto ao cumprimento do Plano de Distribuição, que previa a distribuição gratuita de 1.500 exemplares do DVD e igual quantidade do CD e do livro produzidos.
Por outro lado, o responsável não apresentou nenhum documento relacionado à demonstração da execução física do projeto. Ainda que o tenha executado de forma parcial, pela produção somente do documentário, como sustenta, não encaminhou o DVD da obra juntamente com suas alegações, sob a escusa de impossibilidade de enviá-lo em razão do tamanho do arquivo digital.
Todavia, instruções claras para a entrega de elementos de defesa não suportados pelo Conecta-TCU foram encaminhadas ao responsável por meio das informações complementares contidas no ofício de citação (peça 62, p. 4) , a seguir reproduzida:
7) A apresentação de resposta ou defesa ao TCU deve observar as seguintes orientações: 
 (...) 
c) utilizar dos serviços de protocolo eletrônico ou da plataforma digital Conecta-TCU disponíveis no Portal TCU. Documento que, em razão do formato, tamanho ou outra característica, não possa ser encaminhado por meio desses canais, deve ser apresentado por cópia ou segunda via, ou mídia digital;  
Além das ausências documentais comprobatórias da execução física do projeto cultural, constatamos que as cópias dos cheques emitidos somaram R$ 207.780,00 e as notas fiscais apresentadas pelo responsável e relacionadas no quadro anterior totalizaram R$ 235.400,00, ao passo que foram captados R$ 313.500,00, conforme atestam os recibos (peças 6, 7, 9, 10-17, 19-21, 23-25, 27 e 28) . Portanto, deixou o responsável de apresentar documentos comprobatórios de despesas realizadas no valor de R$ 78.100,00.
E mais, há fortes indícios de fraudes na emissão de nove notas fiscais apresentadas pelo responsável, constatados por meio da verificação de idêntica grafia nas notas emitidas pela própria proponente, Altemir Eliseo Saibel (peças 86, 96 e 97) , e pelas empresas Ferri Comunicação e Eventos (peças 78, 91, 93 e 94) , Projeckt Sonorizações (peça 85) e GMF Produções e Eventos (peça 90) . Referidas notas fiscais somam R$ 112.400,00.
Feitas essas considerações, verifica-se que a prestação de contas, apresentada em desconformidade com as exigências estabelecidas no art. 65 da IN MinC 1/2010, está eivada de irregularidades, não só em relação à execução física do projeto (ausência de divulgação, não comprovação do cumprimento do plano de distribuição e não demonstração da execução do projeto) , mas também em relação à sua execução financeira (ausência de documentos fiscais e fortes indícios de fraude na emissão de nove notas fiscais) , devendo, portanto, ser considerada irregular.
Conclusão: conforme análise realizada, os documentos parcialmente apresentados a título de prestação de contas não são suficientes para demonstrar a correta aplicação dos recursos captados, tanto em relação à execução física quanto à execução financeira, devendo-se rejeitar as alegações de defesa apresentadas. De igual forma, o reconhecimento pelo responsável de não ter apresentado a prestação de contas na forma e prazo previstos, sem justificativa plausível a tanto, determina a rejeição de suas razões de justificativa.
Da citação realizada
Quanto à citação realizada (peça 62) , fundada na irregularidade da não comprovação da boa e regular aplicação dos recursos federais repassados a Altemir Eliseo Saibel, em face da omissão no dever de prestar contas dos recursos captados, diferente daquela que se apontou neste exame técnico ser a causa do dano apurado (irregularidades na execução física e financeira do projeto) , não há necessidade de realização de nova citação dos responsáveis, conforme enunciado abaixo transcrito:
Acórdão 2050/2016-TCU-Segunda Câmara, Rel. Min. Marcos Bemquerer
Nos casos em que o responsável tenha sido citado por omissão no dever de prestar contas e venha a apresentar a reclamada prestação de contas, mas na análise das alegações de defesa sejam constatadas irregularidades que caracterizam dano ao erário, não é necessária a renovação da citação se: i) no ofício citatório estiver expressamente consignado que o débito decorre da não comprovação da boa e regular aplicação dos recursos geridos; e ii) o valor do dano apurado ao final não seja superior àquele que constou da citação.
Consoante consta do ofício endereçado ao responsável, ele foi citado em função da não comprovação da boa e regular aplicação dos recursos federais repassados, em face da omissão no dever de prestar contas dos recursos captados, sendo o valor do débito final igual àquele considerado nas citações. Como constou de forma expressa nos ofícios de citação, a documentação que eventualmente fosse encaminhada a título de prestação de contas deveria guardar consonância com as normas legais e regulamentares, além de apresentar justificativa para a multicitada omissão no dever de prestar contas:
Peça 62, p. 4
7) A apresentação de resposta ou defesa ao TCU deve observar as seguintes orientações:
 (...) 
d) os documentos a serem apresentados devem estar de acordo com as exigências legais e regulamentares, vir acompanhados de argumentos de fato e de direito, de elementos comprobatórios das despesas e da regular aplicação dos recursos federais geridos; 
Resta claro, portanto, que os dois requisitos indicados no Acórdão 2050/2016-TCU-Segunda Câmara estão presentes neste caso concreto, razão pela qual não há necessidade de o responsável ser novamente citado pelas irregularidades ora reveladas no exame técnico.
Prescrição da Pretensão Punitiva
	Vale ressaltar que a pretensão punitiva do TCU, conforme Acórdão 1441/2016-TCU-Plenário, Relator Min. Benjamin Zymler, que uniformizou a jurisprudência acerca dessa questão, subordina-se ao prazo geral de prescrição indicado no art. 205 do Código Civil, que é de dez anos, contado da data de ocorrência da irregularidade sancionada, nos termos do art. 189 do Código Civil, sendo este prazo interrompido pelo ato que ordenar a citação, a audiência ou a oitiva do responsável.
No caso em exame, não ocorreu a prescrição da pretensão punitiva, uma vez que a irregularidade sancionada deu-se em 1/2/2016 e o ato de ordenação da citação ocorreu em 3/9/2021 (peça 60) .
Cumulatividade de multas
Quanto à possibilidade de aplicação cumulativa das multas dos arts. 57 e 58, inciso I, da Lei 8.443/1992, ainda que seja adequada a realização de citação e audiência do responsável, por força do disposto no art. 209, § 4º, do Regimento Interno do TCU, o Tribunal reconhece que existe relação de subordinação entre as condutas de "não comprovação da aplicação dos recursos" e de "omissão na prestação de contas", sendo a primeira consequência da segunda, o que enseja, na verificação das duas irregularidades, a aplicação da multa do art. 57, com o afastamento da multa do art. 58, inciso I, em atenção ao princípio da absorção (Acórdão 9579/2015-TCU-Segunda Câmara, Relator Min. Vital do Rêgo; Acórdão 2469/2019-TCU-Primeira Câmara, Relator Min. Augusto Sherman) .
Conforme leciona Cezar Bitencourt (Tratado de Direito Penal: parte geral - 8ª Edição - São Paulo: Saraiva, 2003. Pg. 565) , na absorção, " (...) a pena do delito mais grave absorve a pena do delito menos grave, que deve ser desprezada". No caso concreto, a "omissão no dever de prestar contas", embora seja uma irregularidade autônoma, funciona como fase ou meio para a consecução da "não comprovação da aplicação dos recursos", havendo clara relação de interdependência entre essas condutas. Dessa forma, recaindo as duas ocorrências num mesmo gestor, deve prevalecer a pena do delito mais grave, qual seja, a multa do art. 57, da Lei 8.443/1992.
Cumpre observar, ainda, que a conduta dos responsáveis, consistente nas irregularidades "não comprovação da boa e regular aplicação dos recursos federais repassados em face da omissão no dever de prestar contas" e "não cumprimento do prazo para apresentação de prestação de contas pelo gestor dos recursos", configura violação não só às regras legais, mas também aos princípios basilares da administração pública, eis que, em última análise, ocorre o comprometimento da necessária satisfação à sociedade sobre o efetivo emprego dos recursos públicos postos à disposição da municipalidade, por força do instrumento de repasse em questão.
Nesses casos, em que fica evidente a falta de transparência e lisura, não há como afastar as suspeitas sempre presentes de que a totalidade dos recursos públicos federais, transferida ao município, tenha sido integralmente desviada, em prol de gestor ímprobo, ou de pessoas por ele determinadas, a revelar grave inobservância de dever de cuidado no trato com a coisa pública, isto é, ato praticado com culpa grave, pois, na espécie, a conduta do responsável se distancia daquela que seria esperada de um administrador público minimante diligente, num claro exemplo de erro grosseiro a que alude o art. 28 do Decreto-lei 4.657/1942 (Lei de Introdução às Normas do Direito Brasileiro) , incluído pela Lei 13.655/2018 (Acórdão 1689/2019-TCU-Plenário, Relator Min. Augusto Nardes; Acórdão 2924/2018-TCU-Plenário, Relator Min. José Mucio Monteiro; Acórdão 2391/2018-TCU-Plenário, Relator Min. Benjamin Zymler) . 
CONCLUSÃO
	Em face da análise promovida na seção "Exame Técnico", verifica-se que o responsável não logrou comprovar a boa e regular aplicação dos recursos por meio das alegações de defesa e dos documentos de prestação de contas apresentados. De igual forma, não logrou elidir a irregularidade para a qual foi ouvido em audiência, devendo-se, portanto rejeitar suas alegações de defesa e razões de justificativa.
Verifica-se também que não houve a prescrição da pretensão punitiva, conforme análise já realizada.
	Tendo em vista que não constam dos autos elementos que permitam reconhecer a boa-fé do responsável, sugere-se que suas contas sejam julgadas irregulares, nos termos do art. 202, § 6º, do Regimento Interno do TCU, com a imputação do débito atualizado monetariamente e acrescido de juros de mora, nos termos do art. 202, § 1º do Regimento Interno do TCU, com a aplicação da multa prevista no art. 57 da Lei 8.443/1992.
PROPOSTA DE ENCAMINHAMENTO
Diante do exposto, submetemos os autos à consideração superior, propondo ao Tribunal:
a) 		rejeitar as razões de justificativas e alegações de defesa apresentadas por Altemir Eliseo Saibel (CPF: XXX.414.780-XX) ;
b)	com fundamento nos arts. 1º, inciso I, 16, inciso III, alíneas "b" e "c", da Lei 8.443/1992 c/c os arts. 19 e 23, inciso III, da mesma Lei, e com arts. 1º, inciso I; 209, incisos II e III; 210 e 214, inciso III, do Regimento Interno, julgar irregulares as contas de Altemir Eliseo Saibel (CPF: XXX.414.780-XX) e condená-lo ao pagamento das quantias a seguir especificadas, com a fixação do prazo de quinze dias, a contar da notificação, para comprovar, perante o Tribunal (art. 214, inciso III, alínea "a", do Regimento Interno) , o recolhimento da dívida aos cofres do Fundo Nacional de Cultura, atualizada monetariamente e acrescida dos juros de mora, calculados a partir das datas discriminadas, até a data do recolhimento, na forma prevista na legislação em vigor.
	Valor do débito (R$) 
	Data de ocorrência

	25.000,00
	19/9/2011

	25.000,00
	22/11/2011

	10.000,00
	13/4/2012

	10.000,00
	29/6/2012

	10.000,00
	29/11/2012

	5.000,00
	18/12/2012

	25.000,00
	20/12/2012

	14.000,00
	21/12/2012

	6.000,00
	27/12/2012

	10.000,00
	28/12/2012

	2.500,00
	28/12/2012

	16.000,00
	27/3/2013

	10.000,00
	28/6/2013

	6.000,00
	30/9/2013

	25.000,00
	17/12/2013

	4.000,00
	30/12/2013

	10.000,00
	31/3/2014

	50.000,00
	21/5/2014

	50.000,00
	16/1/2013

c)	aplicar individualmente a Altemir Eliseo Saibel (CPF: XXX.414.780-XX) , a multa prevista no art. 57 da Lei 8.443/1992 c/c o art. 267 do Regimento Interno do TCU, fixando-lhe o prazo de quinze dias, a contar da notificação, para que comprove, perante o Tribunal (art. 214, III, alínea "a", do Regimento Interno do TCU) , o recolhimento da dívida aos cofres do Tesouro Nacional, atualizada monetariamente desde a data do acórdão que vier a ser proferido por este Tribunal até a data do efetivo recolhimento, se paga após o vencimento, na forma da legislação em vigor;
d)	autorizar, desde logo, nos termos do art. 28, inciso II, da Lei 8.443/1992, a cobrança judicial da dívida, caso não atendida a notificação;
e)	autorizar também, desde logo, se requerido, com fundamento no art. 26 da Lei 8.443, de 1992, c/c o art. 217, §§ 1º e 2º do Regimento Interno do TCU, o parcelamento da dívida em até 36 parcelas, incidindo, sobre cada parcela, corrigida monetariamente, os correspondentes acréscimos legais, fixando-lhe o prazo de quinze dias, a contar do recebimento da notificação, para comprovar, perante o Tribunal, o recolhimento da primeira parcela, e de trinta dias, a contar da parcela anterior, para comprovarem os recolhimentos das demais parcelas, devendo incidir, sobre cada valor mensal, atualizado monetariamente, os juros de mora devidos, no caso do débito, na forma prevista na legislação em vigor, alertando os responsáveis de que a falta de comprovação do recolhimento de qualquer parcela importará o vencimento antecipado do saldo devedor, nos termos do art. 217 do Regimento Interno deste Tribunal;
f)	esclarecer ao responsável Altemir Eliseo Saibel (CPF: XXX.414.780-XX) que, caso se demonstre, por via recursal, a correta aplicação dos recursos, o débito poderá ser afastado, mas permanecerá a irregularidade relativa ao não cumprimento do prazo para a apresentação da prestação de contas, dando-se ensejo à aplicação da multa prevista no art. 58, inciso I, da Lei 8.443/1992;
g)	enviar cópia do Acórdão que vier a ser proferido à Secretaria Especial da Cultura e ao responsável, para ciência, bem como à Procuradoria da República no Estado do Rio Grande do Sul, nos termos do § 3º do art. 16 da Lei 8.443/1992, c/c o § 7º do art. 209 do Regimento Interno do TCU, para adoção das medidas cabíveis;
h)	informar à Procuradoria da República no Estado do Rio Grande do Sul, à Secretaria Especial da Cultura e ao responsável, que a presente deliberação, acompanhada do Relatório e do Voto que a fundamenta, está disponível para a consulta no endereço www.tcu.gov.br/acordaos, além de esclarecer que, caso requerido, o TCU poderá fornecer sem custos as correspondentes cópias, de forma impressa; e
i)	informar à Procuradoria da República no Estado do Rio Grande do Sul que, nos termos do parágrafo único do art. 62 da Resolução TCU 259/2014, os procuradores e membros do Ministério Público credenciados nesta Corte podem acessar os presentes autos de forma eletrônica e automática, ressalvados apenas os casos de eventuais peças classificadas como sigilosas, as quais requerem solicitação formal."
		
	É o relatório.

não há

Procurador Marinus Eduardo De Vries Marsico.

SUMÁRIO: TOMADA DE CONTAS ESPECIAL. LEI ROUANET. PROJETO CULTURAL PRONAC. REJEIÇÃO DAS ALEGAÇÕES DE DEFESA. AUSÊNCIA DE PRESCRIÇÃO. CONTAS IRREGULARES. DÉBITO. MULTA.

TOMADA DE CONTAS ESPECIAL (TCE)

Secretaria de Controle Externo de Tomada de Contas Especial (SecexTCE).

Trata-se de tomada de contas especial instaurada pela Secretaria Especial da Cultura, em desfavor de Altemir Eliseo Saibel, em razão de omissão no dever de prestar contas, captados por força do projeto cultural Pronac 11-3914, cujo nome é "FENAVINHO - Documentário".
2.	O projeto visava a produção de documentário de aproximadamente 65 min, resgatando histórias das quinze edições da FENAVINHO Bento Gonçalves - RS por quem as realizou. Além disso visava reproduzir 2000 DVDs e 2000 CDs com a trilha sonora e um livro com aproximadamente 250 páginas com mesmo tema. (peça 1) 
3.	A Secretaria Especial da Cultura autorizou a captação de R$ 708.600,00 para a consecução do projeto, no período de 26/7/2011 a 31/12/2015. Desse total, o proponente captou R$ 315.500,00 (peças 5 e 48) .
4. 	A tomada de contas especial foi instaurada devido à ausência da prestação de contas, após reiteradas comunicações realizadas ao proponente. Assim, a reponsabilidade foi imputada a Altemir Eliseo Saibel. A Controladoria-Geral da União emitiu concordância com o relatório do tomador de contas, ratificados pelo dirigente do órgão de controle interno e pelo ministro responsável pela área, que concluíram pela irregularidade das referidas contas.
5. 	No âmbito do TCU, houve a citação do responsável, em virtude das seguintes irregularidades (peça 58) :
a) não comprovação da boa e regular aplicação dos recursos federais repassados à ALTEMIR ELISEO SAIBEL, em face da omissão no dever de prestar contas dos valores transferidos, no âmbito do projeto incentivado, no período de 26/7/2011 a 31/12/2015, cujo prazo encerrou-se em 31/1/2016; e
b) não cumprimento do prazo originalmente estipulado para prestação de contas do projeto incentivado, cujo prazo encerrou-se em 31/1/2016.
6. 	A Secretaria de Controle Externo de Tomada de Contas Especial - SecexTCE (peças 105 a 107) e o Ministério Público junto ao TCU - MPTCU (peça 108) , em pareceres convergentes, entenderam que o responsável não logrou comprovar a boa e regular aplicação dos recursos públicos, razão pela qual sugerem a rejeição de suas alegações de defesa, o julgamento pela irregularidade das contas do responsável e aplicação de multa, com base no art. 57 da Lei 8.443/1992.
7. 	Desde já declaro minha anuência ao posicionamento uníssono da SecexTCE e do MPTCU, cujos fundamentos adoto como razões de decidir, sem prejuízo de breves considerações.
8. 	Conforme exaustivamente abordado pela unidade técnica, o responsável não apresentou prova alguma da realização física do projeto, tendo apresentado tão somente cópias dos cheques e das notas fiscais emitidas. Nesse ponto, o responsável alegou dificuldades operacionais para enviar o DVD produzido, mesmo tendo sido recebido as devidas orientações.
9.	Reproduzo, ainda, trecho da referida instrução da unidade técnica, que indicam indícios de fraudes nas notas ficais apresentadas, o que agrava ainda mais a irregularidade apontada:
"E mais, há fortes indícios de fraudes na emissão de nove notas fiscais apresentadas pelo responsável, constatados por meio da verificação de idêntica grafia nas notas emitidas pela própria proponente, Altemir Eliseo Saibel (peças 86, 96 e 97) , e pelas empresas Ferri Comunicação e Eventos (peças 78, 91, 93 e 94) , Projeckt Sonorizações (peça 85) e GMF Produções e Eventos (peça 90) . Referidas notas fiscais somam R$ 112.400,00." (peça 105) 
10. 	Por fim, no que concerne à prescrição, apresento considerações específicas, que venho registrando em processos de minha relatoria, conforme trecho do Voto que conduzi no Acórdão 1620/2022-TCU-Segunda Câmara  (TC Processo Processo 022.595/2020-1) :
11. 	No tocante à prescrição da pretensão punitiva, este Tribunal continua aplicando o entendimento fixado no Acórdão 1441/2016-TCU-Plenário, relator Ministro Benjamin Zymler, redator Ministro Walton Alencar Rodrigues, no sentido de que se subordina ao prazo geral de prescrição indicado no art. 205 do Código Civil, a contar da data do fato, com uma única causa interruptiva, que é a citação ou audiência.
12. 	Quanto à prescrição da pretensão ressarcitória, esta Corte de Contas continua aplicando o entendimento fixado no Acórdão 2709/2008-TCU-Plenário, da relatoria do Ministro Benjamin Zymler, que se alinhou ao entendimento em vigor no Supremo Tribunal Federal - STF - naquela época, fixado no julgamento do Mandado de Segurança 26.210, da relatoria do Ministro Ricardo Lewandowski, julgado em 04.09.2008, no sentido de que a pretensão de ressarcimento ao erário era imprescritível.
13. 	Contudo, ambos entendimentos não são aplicados pelo STF.
14. 	A partir do julgamento do Mandado de Segurança 32.201, relator Ministro Roberto Barroso, em 21.03.2017, o STF passou a aplicar as regras da Lei 9.873/1999 como parâmetro para reger a prescrição da pretensão punitiva no âmbito desta Corte de Contas, cujo prazo é de 5 anos, a contar da data do fato.
15. 	Mais recentemente, em julgamento concluído em 11.11.2021, o STF apreciou a ADI 5509, relator Ministro Edson Fachin, na qual, sintetizou, nos termos do voto do relator, "a orientação aplicável para a fixação e a contagem dos prazos prescricionais das ações de competência do Tribunal de Contas".
16. 	Assim, em resumo, o STF, com fundamento na aplicação combinada da Lei 9.873/1999 com a Lei 8.443/1992  (Lei Orgânica do TCU) e com o entendimento adotado por aquela Suprema Corte no Recurso Extraordinário 636.553, fixou o prazo de prescrição relativo aos processos dos Tribunais de Contas em cinco anos, a contar do vencimento do prazo para prestar contas ou, não havendo o dever de prestar contas, a partir da ciência do fato ilícito pelo TCU. Ou seja, trata-se de entendimento que se aplica tanto à prescrição da pretensão ressarcitória quanto à prescrição da pretensão punitiva.
17. 	Por essa razão, tenho entendimento idêntico ao que foi sustentado pelo Ministro Raimundo Carreiro no voto complementar que submeteu à apreciação desta Corte na Sessão Plenária de 1º.12.2022, nos autos do TC-Processo Processo 000.006/2017-3, no qual, após apresentar a evolução da jurisprudência do STF sobre o assunto, Sua Excelência propôs que o entendimento fixado pelo STF na citada ADI 5509 fosse aplicado, de imediato, aos processos em tramitação no TCU.
18. 	No entanto, na Sessão Plenária de 09.03.2022, quando da retomada do julgamento do aludido processo, em virtude de pedido de vista de vários ministros, foi prolatado o Acórdão 459/2022-TCU-Plenário, relator Ministro Raimundo Carreiro, revisor Ministro Walton Alencar Rodrigues, no qual esta Corte entendeu por bem não apreciar o mérito da questão naquela oportunidade. Na mesma assentada, decidiu expedir comando à Segecex para a formação de grupo técnico de trabalho para que apresente projeto de ato normativo disciplinando "o tema da prescrição da pretensão ressarcitória e da prescrição da pretensão punitiva no âmbito do controle externo, tendo por base jurisprudência predominante do Supremo Tribunal Federal, adequando-a às especificidades das diversas formas de atuação do Tribunal de Contas da União".
19. 	Registro que não proferi voto no julgamento que aprovou o citado Acórdão 459/2022-TCU-Plenário, tendo em vista que meu antecessor no cargo de Ministro desta Corte de Contas, o Ministro Raimundo Carreiro, na condição de relator do aludido processo, já havia votado.
20. 	Consequentemente, este Tribunal de Contas continua a aplicar o prazo de 10 anos, a contar da data do fato, para a prescrição da pretensão punitiva, conforme decidido no citado Acórdão 1441/2016-TCU-Plenário, e a imprescritibilidade no tocante à pretensão de ressarcimento ao erário, nos termos decididos no Acórdão 2709/2008-TCU-Plenário, ratificado pelo recente Acórdão 459/2022-TCU-Plenário.
21. 	Feitas essas considerações, verifico que, no caso concreto, segundo a jurisprudência do TCU, firmado no Acórdão 1441/2016-TCU-Plenário, não ocorreu a prescrição da pretensão punitiva, conforme exame empreendido pela Serur, visto que "não se verificou o transcurso superior a 10 anos entre a irregularidade sancionada, ocorrida em 31/01/2016, data limite para a apresentação da prestação de contas, e o ato de citação, ocorrido em 3/9/2021".
22. 	De igual maneira, observo que, se aplicado ao presente caso o entendimento do STF, com base na Lei 9.873/1999, a prescrição também não se mostra configurada, face às medidas administrativas ocorridas no transcurso desse prazo.
23. 	Dessa forma, impõe-se a rejeição das presentes contas, assim como a condenação do responsável ao ressarcimento ao Erário e ao pagamento de multa.
24. 	Ante o exposto, voto para que o Tribunal adote o Acórdão que ora submeto à consideração deste Colegiado.
TCU, Sala das Sessões, em 31 de maio de 2022.
ANTONIO ANASTASIA 
Relator